【裁判字號】    99,上重更(二),4
【裁判日期】    990603
【裁判案由】    殺人
【裁判全文】
臺灣高等法院高雄分院刑事判決     99年度上重更(二)字第4號
上  訴  人
即  被  告  甲○○
選任辯護人  陳益軒律師
上列上訴人因殺人案件，不服臺灣屏東地方法院97年度重訴字第
13號中華民國98年2 月26日第一審判決（起訴案號：臺灣屏東地
方法院檢察署97年度偵字第2866號），提起上訴，判決後，經最
高法院第二次發回更審，本院判決如下：
    主  文
原判決關於殺人既遂暨定執行刑部分均撤銷。
甲○○殺人，處無期徒刑，褫奪公權終身；又殺人，處無期徒刑
，褫奪公權終身，扣案如附表編號1 所示尖刀壹把，均沒收；又
殺人，處無期徒刑，褫奪公權終身，扣案如附表編號1 所示尖刀
壹把，沒收。應執行無期徒刑，褫奪公權終身，扣案如附表編號
1 所示尖刀壹把，均沒收。
    事  實
一、甲○○為屏東縣籍「萬億春號」漁船（CT4-1885號；於民國
    98年1 月16日更名為「嘉順財36號」）船長，並僱用印尼籍
    JENAL ABIDIN、DRIYANTORO、RUSDIN、ROID、SEM SAYORI、
    MUFTADI 、KAMARUDIN 等7 名漁工在該漁船上作業。該漁船
    於97年3 月6 日10時40分許，由東港安檢所報關出港，前往
    臺灣東南部之太平洋公海作業。至同年（97年）4 月20日16
    時許，該船行至北緯14度46分東經140 度40分之公海時，甲
    ○○見漁工ROID在漁船右前甲板作業區收網時，因未能將已
    捕撈之魚貨鉤抓上船，於一時盛怒之下，基於預見將他人推
    落於海中可能造成溺斃死亡之結果，竟萌生縱然發生落海死
    亡之結果亦不違背其本意之不確定殺人故意之犯意，趁ROID
    面海作業未能注意後方情形，甲○○乃從ROID後方，以一手
    推ROID頭頸處、一手伸拉ROID胯下方式，將ROID以雙腳抬起
    頭下腳上之姿勢推落入海，且不停船繼續前行約50公尺始停
    下，此時漁工KAMARUDIN 乃自行跳海搜救ROID，仍無所獲（
    僅尋獲ROID帽子），致使ROID因落海溺斃死亡（屍體至今仍
    未發現）；其餘漁工見狀，便拒絕繼續作業並要求甲○○將
    漁船駛回臺灣，甲○○見已無法繼續作業，遂將該漁船轉回
    往臺灣方向駕駛。
二、97年4 月27日凌晨3 時許，該船行至北緯21度8 分東經124
    度之公海（約鵝鸞鼻東南方190 浬）處，甲○○在漁船左舷
    走道上遇見輪值夜班之RUSDIN，兩人因不明原因發生衝突，
    甲○○竟萌殺意並從駕駛艙內取出其所有長度超過30公分之
    如附表編號1 所示尖刀1 把，追趕RUSDIN至機艙門口位置，
    在RUSDIN拉開拉門，正欲逃往輪機室之際，甲○○明知以上
    開尖刀刺入體腹、胸部，會造成肝、肺等重要臟器大量出血
    而死亡，竟基於殺人之故意，以上開尖刀，接續朝RUSDIN距
    頭頂63公分之上腹中央位置部位刺入1 刀（傷口大小為8.9
    公分乘以3.5 公分，其長軸與腹部正中線交角約15至20度，
    該穿刺傷經皮下組織和腹膜進入腹腔，又貫穿肝臟右葉和左
    葉並經橫膈膜進入胸腔，再刺穿右下肺葉），及朝RUSDIN距
    頭頂45公分且跨越胸部正中線右胸部位刺入1 刀（傷口大小
    為8.8 公分乘以2 公分，深達皮下軟組織，未傷及胸骨），
    RUSDIN隨即大叫其被船長砍殺，並往第二層住艙內逃去，上
    開傷勢造成RUSDIN因腹腔（肝臟）及右側胸腔（肺臟）大量
    出血，而於後述海巡人員救援前即死於漁船第二層船員住艙
    內。
三、其餘漁工聽聞RUSDIN之呼救後，便迅速四散逃出住艙。甲○
    ○在漁具儲藏室外附近之走道上撞見漁工DRIYANTORO，竟亦
    恐該漁工會對其不利，明知以附表編號1 所示尖刀刺入體上
    腹部，會造成腸、腎等重要臟器大量出血而死亡，竟另行基
    於殺人之故意，以上開尖刀朝DRIYANTORO距頭頂69公分及腹
    部正中線左側11公分處之左上腹部位刺入1 刀（傷口大小為
    5.6 公分乘以1.4 公分，部分小腸和大網膜外溢出腹腔；左
    側肋下緣軟骨和第九肋骨遭切斷，左側橫隔膜亦被切開，並
    剖開左腎皮質和髓質，傷及腎盂），DRIYANTORO隨即逃入漁
    具儲藏室內，之後則又逃至船艏處與其他漁工會合，上開傷
    勢造成DRIYANTORO左腹穿刺傷併大量出血，而於後述海巡人
    員救援前即死於漁船左前甲板作業區。
四、隨後，甲○○在駕駛室外左舷走道處撞見JENAL ABIDIN，亦
    殺害其未遂，當時位於機艙外左舷走道處之漁工SEM SAYORI
    見狀，便隨手檢起1 支鐵鎚朝甲○○丟去，並正中甲○○之
    上嘴唇部位，甲○○因而趴下，SEM SAYORI及其餘二名漁工
    MUFTADI 、KAMARUDIN 即迅速逃往船艏處持捕魚工具自保，
    JENAL ABIDIN及DRIYANTORO亦逃至該處會合。甲○○見上述
    漁工均在船艏甲板上，唯恐渠等對之不利，便將電魚工具置
    放駕駛室外面以防漁工侵入，並將駕駛室與船長室鎖起躲於
    其內。嗣於同日（97年4 月27日）凌晨3 時15分許，以衛星
    電話撥打其配偶鄭雅雲之行動電話（0000000000）告知漁船
    發生漁工造反，有人受傷，要鄭雅雲代其報案，鄭雅雲遂於
    同日凌晨4 時45分許電告東港區漁會漁業通訊電台，並由該
    電台轉向行政院海岸巡防署海洋巡防總局報案，經海巡署福
    星艦便前往救援，並以直昇機將受傷之JENAL ABIDIN送往輔
    英科技大學附設醫院就醫，施以左手肌腱縫合及關節傷口擴
    創縫合之手術，方倖免於死。甲○○則駕駛「萬億春號」漁
    船並在福星巡防艦戒護下，於隔日（97年4 月28日）17時許
    ，返回海巡署第五海巡隊位於高雄市旗津區碼頭，因而查獲
    上情。
五、案經行政院海岸巡防署海洋巡防總局第五海巡隊移送臺灣屏
    東地方法院檢察署檢察官偵查起訴。
    理  由
一、證據能力：
(一)、證人鄭雅雲於警詢所為之審判外陳述，已經檢察官、被告甲
    ○○及其辯護人同意作為證據，本院審酌其係以被告配偶身
    分配合員警調查，又無其他證據可認有何非出於自由意志陳
    述之情形，且當時距案發時間較為接近（97年4 月27日即已
    製作筆錄），記憶較為深刻及外力干涉較少等情認為適當，
    依刑事訴訟法第159 條之5 規定，認有證據能力。
(二)、證人JENAL ABIDIN、SEM SAYORI、KAMARUDIN 、MUFTADI 於
    偵查中經具結之陳述，並未曾提及檢察官在偵查時有不法取
    供之情形，且亦無證據足以證明證人上開陳述有顯不可信之
    情況，上開證人等於審理時已到庭接受詰問，足可認定業已
    保障被告詰問權，依刑事訴訟法第159 條之1 第2 項規定，
    自得為證據。
(三)、按鑑定人由審判長、受命法官或檢察官就下列之人選任1 人
    或數人充之：(一)就鑑定事項有特別知識經驗者。(二)經政府機
    關委任有鑑定職務者；鑑定之經過及其結果，應命鑑定人以
    言詞或書面報告；法院或檢察官得囑託醫院、學校或其他相
    當之機關、團體為鑑定，或審查他人之鑑定，並準用第203
    條至第206 條之1 規定，刑事訴訟法第198 條、第206 條第
    1 項、第208 條第1 項分別定有明文。本件卷附之法務部法
    醫研究所解剖鑑定報告書、屏安醫院97年11月28日屏安刑鑑
    字第971003號函附之精神鑑定報告分係檢察官、原審法院委
    請鑑定，依據上開規定，為刑事訴訟法第159 條第1 項規定
    之例外情形，應有證據能力。
(四)、輔英科技大學附設醫院98年2 月9 日輔醫歷字第0980209014
    函暨所附病歷，係屬該醫院業務上之紀錄文書，且無證據足
    以證明顯有不可信之情況，依據刑事訴訟法第159 條之4 第
    2 款規定，認有證據能力。
(五)、後述引用之其他卷附書證，而屬於書面之傳聞證據部分，因
    檢察官、被告、辯護人於本院審理調查上開書證予以提示並
    告以要旨時，由檢察官、被告、辯護人表示意見，當事人、
    辯護人已知此等書證乃傳聞證據，而就此證據能力均表示無
    意見，亦未聲明異議，即視為同意作為證據，且本院審酌後
    述漁業署之回函係屬法院函請查覆，且屬該署以該漁船之航
    跡圖資料所製作；機漁船（含船員）進出港檢查表，亦屬當
    時之檢查情形記載資料；中華民國臺灣地區中小型延繩釣船
    水域漁獲報告，亦屬當時捕撈漁獲之資料；高雄市政府警察
    局97年7 月11日高市警鑑字第0970041495號鑑驗書，則屬該
    局專業鑑識人員就扣案尖刀血跡與被害人DRIYANTORO之DNA
    型別比對結果；屏東縣東港區漁會98年6 月6 日函附之漁業
    通訊電台重要通報紀錄、工作紀錄，足屬該機關就當時來電
    通報情形之查覆，足徵上開該書證作成時之客觀情狀，並無
    證據證明此等書證有何遭變造或偽造情事，認為以之作為本
    件論証之證據，均與待證事實具有關聯性，作為本案之證據
    亦屬適當，依刑事訴訟法第159 條之5 第1 項規定，均認得
    為證據。
二、訊據上訴人即被告甲○○固坦承伊於97年4 月27日在上述海
    域，於萬億春號船上以上開扣案尖刀，先後持刀刺傷漁工即
    被害人RUSDIN、DRIYANTORO等情，惟否認上開殺人犯行，辯
    稱：伊未於97年4 月20日在漁船上將漁工ROID推落海中；伊
    係因僱用之上述漁工工作態度不佳，漁獲量不好，想要回航
    更換漁工，至97年4 月27日凌晨3 時許，地點大約在北緯21
    度8 分東經124 度左右，伊在駕駛艙左舷忽然被RUSDIN毆打
    ，當時另有ROID站在駕駛艙左舷樓梯上，伊因被毆打閃避而
    將ROID推落駕駛艙前方甲板，之後伊就跑進駕駛艙拿起1 支
    信號彈，RUSDIN向伊衝過來，伊就將信號彈點燃朝向RUSDIN
    揮舞，RUSDIN就由左舷往後甲板跑，當時ROID站在駕駛艙前
    甲板右方，伊將信號彈朝ROID丟去，之後伊就發現ROID不見
    ，伊亦不知ROID如何落海；之後甲板上衝出多名印尼漁工，
    伊才從駕駛艙內取出其所有如附表編號1 所示尖刀1 把，因
    RUSDIN又衝向伊，伊才持刀刺傷RUSDIN，而DRIYANTORO又從
    放置魚具之船艙跑出來，伊看見後才又朝其刺了1 刀，本件
    係印尼籍漁工海上造反，伊在船上只有伊1 人為臺灣人，其
    餘均為印尼籍漁工，伊身為船長為維持船上紀律，且當時在
    極為恐懼之情況下方有上述行為，然伊並無殺害該等漁工之
    犯意，伊於當日即將此情電告伊妻鄭雅雲，請其電告漁業電
    臺報警，伊所為已符合自首要件云云。惟查：
(一)、被告將被害人ROID推落海中之殺人犯行（即事實欄一所示）
    部分：
 1、此部分事實，業經證人SEM SAYORI、KAMARUDIN 於偵查、原
    審、本院上訴審具結證述明確（見偵卷第11、13、14頁；原
    審卷第78-83 頁，本院上訴卷第79-80 頁），又證人JENAL
    ABIDIN於偵查、原審亦均具結證述其當時確有看到ROID人在
    海中，漁工KAMARUDIN 跳海搜救ROID但未救到等語（見偵卷
    第250 頁；原審卷第73頁反面、75頁），互核上開證人於檢
    察官偵訊及原審審理中隔離情況下所為之證詞，就此部分案
    發之時、地、上開各證人以及ROID所在漁船之相關位置、被
    告推落ROID的過程與手法、ROID落海後之情況等情節之證述
    並無矛盾之處，足其等證述確與事實相符。至於被告之辯護
    人雖陳：SEM SAYORI於本院上訴審所證稱被告係以左手伸到
    ROID胯下，右手推他頭部，與KAMARUDIN 於原審所證被告係
    以左手推脖子、右手提褲檔推ROID之證詞不符，有明顯矛盾
    等語，然比對上開證人證述關於此部分主要待證事項尚屬一
    致，其等上開證述對於「左」、「右」之細節縱略有出入，
    亦難謂悖於常情。又證人JENAL ABIDIN於原審雖證稱：其看
    到ROID時，他已在海裡，看到ROID落海當時，漁船本來就是
    停駛的（見原審卷第73頁背面）；KAMARUDIN 則證以：有看
    到上訴人推ROID落海，而船引擎有動繼續行駛等旨（見原審
    卷第81頁背面至第82頁）。則有關ROID遭推落入海時，漁船
    是否處於行進中？渠等之證述，雖似非完全一致。惟參酌證
    人JENAL ABIDIN於偵查中係證稱：伊沒有看到ROID掉落海中
    情形，伊看到時ROID是在海裡面，是在船的右側，當時船是
    行進中，沒有多久，船就停下來，KAMARUDIN 有跳下去救他
    ，但沒有救到等語（見偵查卷第248 頁、第250 頁），足見
    其所述當時漁船是否行進中係因ROID「落海」之時間點及「
    搭救」之時間點而有所歧異，尚難據此認渠等二人所述有所
    歧異，而不足採信（證人KAMARUDIN 於警詢中亦稱當時船是
    行進中，並於停搭救ROID無著後再行前進- 見警卷第12頁
    ，其此部分陳述係作為彈劾證據）。
 2、被告辯護人另陳：被告於97年4 月中旬之時，即因原預計之
    「鬼頭刀」之漁獲不足，且部分漁工未聽話，因而欲改變漁
    場作業，改捕「鯊魚」，4 月19日之時，即未再積極捕魚，
    於4 月20日已係全速前往另一新漁場之中，被告當不可能於
    4 月20日因ROID未將捕撈到之漁獲抓上船，於盛怒之下而將
    ROID推落於海中等語。然：
  (1)本院上訴審向行政院農業委員會漁業署（下稱漁業署）函詢
    關於萬億春號漁船（98年1 月16日更名為「嘉順財36號」）
    於97年4 月20日中午12時至下午6 時止之航跡圖為何？又依
    航跡圖所示，可否經由其回報之航跡圖之相距位置，進而判
    圖該船於該時段究係處於正常之航行行為？抑或處於下鉤之
    作業行為？據該署覆稱：該船船位回報器（VMS ）係每4 小
    時回報1 次船位，旨揭期間計有2 次船位資料（GPS 回報時
    間分別為當地當日時間下午1 時40分及5 時44分），據VMS
    系統推測瞬間航速皆在5 節以上，在正常狀態下，可能為航
    行狀態等語，有該署98年5 月11日漁北一字第0981207798號
    函及所附航跡圖附卷可按（見本院上訴卷第123-124 頁）；
    又經本院更一審再向漁業署函詢結果，關於該漁船於上述特
    定期間內之航行直線距離為15.41 浬，該漁船之最大航速為
    10.7節，又該漁船及一般漁船於下鉤捕漁作業過程，通常之
    最高航速應不超過3-4 節，實際航速仍須視船員掛餌投繩技
    術及潮流、海象等因素而異，亦有該署98年10月30日漁北一
    字第0981249114號函可佐（見本院更一卷第52-55 頁）；再
    者，因其兩次回報時間相隔約4 小時（每4 小時回報一次）
    ，而該漁船之最大航速為10.7節（一節等於每一小時行駛1
    海里），如果當時被告係全速前往新漁場，則四小時之間應
    可行駛40浬以上（4 ×10.7=42.8 ），而非只有15.41 浬，
    足見被告所辯「當時全速前往新漁場」一節，應非事實。
  (2)證人SEM SAYORI、KAMARUDIN 於原審具結證述當時有在作業
    ，漁船亦有航行（在動）等情明確（見原審卷第79頁反面、
    81頁反面），又船位回報器既係每4 小時回報1 次，航行之
    緩速又可隨意操控，由航跡圖雖可顯示兩次回報中間之位置
    不同，證明其間船隻並非置於完全停駛之狀態，但在4 小時
    內之某段時間，船隻停滯或緩行而為捕魚作業，亦有可能，
    是上開漁業署之函覆及所附航跡圖並不足為被告未因ROID未
    將捕撈之魚貨抓上船憤而將之推落海中之有利證據，且可認
    被告所為未在上揭海域為下鉤作業停留之辯解尚非可採。
 3、證人即同在海上捕魚之「嘉吉滿」號船長田瑞寶於本院上訴
    雖證：「伊在海上期間每天都有與在下午4 時以電話被告聯
    絡，被告並未提及有漁工落海之情事」（見本院上訴卷第85
    -86 頁），又證人即被告之妻鄭雅雲及證人即外勞仲介業者
    胡泰源（原名胡朝宇）於本院上訴審固各證稱：「被告出海
    期間每天都會與伊電話聯絡，97年4 月27日以前伊並未聽聞
    被告說船上漁工有落海之事情」（見本院上訴卷第132-133
    頁），「97年4 月11日、14日、15日、21日被告有打電話與
    伊聯絡，表示漁工不好用，想換漁工但沒有說過漁工不幸落
    海，要回來之事情」（見本院上訴卷第138-139 頁），然被
    告將漁工ROID推落海中，乃嚴重之犯罪行為，被告於電話中
    縱未告知上開證人等此情，亦不能因此遽認被告於97年4 月
    20日即無將ROID推落海中之事實，是上開證人等之證詞，均
    不能採為被告有利之認定。
 4、被告於警詢雖辯：「伊於97年4 月27日凌晨3 時許遭RUSDIN
    攻擊，伊因閃躲關係將ROID推落駕駛艙前方甲板，且伊朝向
    ROID方向丟擲信號彈，之後伊才發現ROID不見」云云；然：
  (1)被告於警詢供陳：「直到97年4 月27日16時許海巡人員登船
    控制現場後，伊才知道ROID已落海不在船上，伊就與戒護之
    海巡人員駕駛萬億春號漁船載運兩名死亡之印尼漁工跟著巡
    防艦返回高雄港」等語，而經警詢以：「你在得知ROID落海
    後有無採取救援措施？」，被告則又稱：「伊有駕船在現場
    繞圈尋找ROID」等語（見警卷第7 、8 頁），顯徵被告前後
    所供，已有矛盾不符，且證人JENAL ABIDIN、SEM SAYORI、
    KAMARUDIN 、MUFTADI 於原審審理中均證稱：「97年4 月27
    日被告雖有使用信號彈，然卻係在大家都受傷之後被告才使
    用」（見原審卷第76頁反面、79頁反面、82頁反面、85頁反
    面），顯見被告所稱伊在與漁工打鬥之始即朝向被害人ROID
    方向丟擲信號彈云云，不足採信。
  (2)本件萬億春號漁船船長室左、右舷之走道寬度均為90公分之
    事實，有檢察官97年4 月30日勘驗筆錄附卷可證（見偵卷第
    38頁），又被害人ROID乃西元1979年出生之青年人士，有其
    護照影本附卷足參（見警卷第45頁），則被告如何能將一般
    身材之ROID從狹隘之船舷走道上推落於駕駛艙前方甲板？復
    參以ROID係受雇於船上工作之漁工，對於稍微晃動之船身，
    自無未能站穩之理，豈有可能僅因被告向其丟擲信號彈，即
    未能站穩而摔落海中？是被告上開辯詞應非真實。
 5、被告於警詢業供稱：「本次我駕駛萬億春號漁船搭載7 名漁
    工，要前往東經130 度51分，北緯14度10分處作業，看漁獲
    量及油量狀況決定是否要回來」等語（見警卷第5 頁），嗣
    於原審訊問時亦供稱：「本來預計要在漁船用油用完前回來
    臺灣，漁船的油有3 個月的用量」（見原審聲羈字第139 號
    卷第6 頁反面），復有機漁船（含船員）進出港檢查表在卷
    足佐（見警卷第48頁），足見被告就本次出海作業，如無重
    大事件發生，被告本應持續駕駛漁船向臺灣外海方向駛進捕
    撈漁獲。然本件萬億春號漁船卻於97年4 月20日當日之後，
    即自北緯14度46分東經140 度40分之外海方向，朝西北方毫
    無間歇地持續駛回臺灣，此有漁業署97年10月23日漁三字第
    0971223070號函附之航跡圖1 份（見原審卷第174 至182 頁
    ），及前開該署函覆本院上訴審之函文及所附航跡圖1 份附
    卷可證（見本院上訴卷第123 至124 頁），足見證人JENAL
    ABIDIN、SEM SAYORI、MUFTADI 、KAMARUDIN 於偵查、原審
    結證所述乃因於97年4 月20日發生被告將ROID推落大海之事
    件，渠等要求被告盡快駛回臺灣，不再作業等語，確與真實
    相符。
 6、被告辯護人於原審雖陳：本件漁船於97年4 月21日仍有漁獲
    （有中華民國臺灣地區中小型延繩釣船水域漁獲報告附卷）
    ，而此與證人JENAL ABIDIN於檢察官偵訊中所稱於97年4 月
    20日發生被告將被害人ROID推落大海事件後，本件漁船即無
    捕撈漁獲等語不符云云；惟證人JENAL ABIDIN於偵查中具結
    證稱「ROID掉到海之後，漁工們仍有持續抓魚，因為工作沒
    有做完」等語（見偵卷第250 頁），此與證人SEM SAYORI、
    KAMARUDIN 、MUFTADI 於原審具結所證稱均屬相符（見原審
    卷第79頁反面、第82頁反面、第85頁），可見卷附之中華民
    國臺灣地區中小型延繩釣船水域漁獲報告上所載本件漁船「
    97年4 月21日」之漁獲量（見原審卷第99頁），應係被告將
    ROID推落大海後，其餘漁工們所完成之當日捕漁工作。又反
    觀該漁獲報告所載，自97年4 月21日之後，本件萬億春號漁
    船即無任何漁獲量，此亦足供證明於97年4 月20日，在萬億
    春號漁船上確有發生被告將ROID推落大海之事件。
 7、被告辯護人另稱：苟被告於97年4 月20日有將ROID推落海中
    之情事，何以其後僅因JENAL ABIDIN要求之下，被告會立即
    同意回臺灣？且自97年4 月20日至27日，被告與其餘印尼籍
    漁工之間，既因推落ROID而產生不愉快，又如何能相處7 天
    之久云云，惟本件萬億春號漁船除被告一人為船主兼船長外
    ，其餘船員即為上述7 名印尼籍漁工，被告突將其中1 名漁
    工ROID推落海中之舉，引起同為印尼籍之其餘漁工之怨恨不
    滿可想而知，而該船上只有被告一人為臺灣籍，如其餘漁工
    合力對付被告，被告處境之危險亦不難想見，被告自是甚為
    害怕，於此情況下被告當不敢不接受JENAL ABIDIN將船駛回
    臺灣之要求，被告既害怕其餘漁工造反，其餘漁工亦因見被
    告將ROID推落海中之殺人暴行，亦恐其等再遭被告殺害，彼
    此之間均心存戒懼疑慮，且航行海上，一旦發生變故，求救
    將甚困難，自不敢貿然躁進，而彼此皆在觀察對方之舉動，
    因而忍耐相處，亦屬不得已之事，是上開辯護意旨所陳，無
    從作為被告之有利佐證。
 8、按刑法上之故意，依同法第13條規定，有直接故意與間接故
    意之分，前者係指行為人對於構成犯罪之事實，明知並有意
    使其發生，後者則係指行為人對於構成犯罪之事實，預見其
    發生，而其發生並不違背其本意而言。其中該條第2 項規定
    之間接故意「以故意論」者，因以行為人對於構成犯罪之事
    實，預見其發生，而其發生並不違背其本意為要件，自須以
    有「構成犯罪事實之發生」為前提，然後方能本此事實以判
    斷行為人有無犯罪之間接故意（最高法院45年度台上字第85
    2 號判例意旨參照）。本件被告與被害人ROID係雇傭關係，
    平時相處互動普通，此據證人JENAL ABIDIN於原審證述明確
    （見原審卷第77頁），倘被告確有殺害ROID之直接故意，應
    可在預謀計畫後持兇器為之，然ROID遭被告推落下海之原因
    ，係因被告眼見ROID未能將已捕撈到之漁獲鉤抓上船所致，
    此業經證人SEM SAYORI、KAMARUDIN 在原審證述明確（見原
    審卷第78頁、第81頁），足認被告當時係在一時盛怒之下而
    將ROID丟入海中，雖難認被告當時主觀上有殺害ROID之直接
    故意。但衡諸一般人自船上掉入汪洋大海（當時漁船於於公
    海上作業），為求身體能漂浮於海面上，須大力抵抗海中強
    度洋流之衝擊及海水低溫之侵襲，消耗體力之速度甚快，縱
    諳水性，亦僅可延長身體漂浮於海面之時間，倘無適時外力
    之救助，幾無倖存之機會，此為眾所理解可知之客觀情事，
    是被告將未著救生衣之ROID丟入漫無邊際之海域中，任其載
    浮載沈，應可預見ROID縱使熟諳水性，仍會於體力虛耗殆盡
    且失溫之際，溺斃死亡。且參以證人SEM SAYORI、MUFTADI
    、KAMARUDIN 及JENAL ABIDIN於偵查及原審所證「ROID被被
    告推落大海中後，被告未有任何救助之舉，KAMARUDIN 曾自
    行下海欲救ROID，然救助未成，被告仍持續駛離漁船，未曾
    搭理海中之ROID」等情，足認被告主觀上確有縱使ROID因此
    溺斃死亡，亦不違背其本意之不確定殺人故意存在。又證人
    KAMARUDIN 係在ROID落海後約5 分鐘，因見被告並無救ROID
    之動作，始跳下海救ROID，但亦未能將ROID救起，而只取回
    ROID之帽子，此業經證人KAMARUDIN 證述在卷（見原審卷第
    82頁），且證人SEM SAYORI及MUFTADI 亦稱KAMARUDIN 有下
    海救ROID，但未救起等語（見原審卷78至79頁、第84頁），
    是依當時情形，ROID既係落海數分鐘後，KAMARUDIN 始下水
    搭救，但只取回其帽子，顯見ROID已沉入海中而無法搭救，
    且當時又係處於公海位置之汪洋大海，ROID欲求生機已無可
    能，應已溺斃無訛，且其死亡又與被告之上開行為具有相當
    因果關係，被告自應負殺人罪責。被告之辯護人雖曾謂「倘
    被告有殺人之意思，豈會容許KAMARUDIN 帶繩子及浮球等工
    具下海搜救ROID？足見被告並無殺害ROID之動機」云云，然
    ROID被推落海中後，久未浮起，同為印尼籍之漁工下海救援
    ，乃屬合乎常情之事，以當時僅被告一人為臺灣人之情形下
    ，衡情被告亦不敢阻止，是不能執此即認被告並無殺人之犯
    意，此部分辯護意旨所稱「被告縱有此部分犯行，亦僅應負
    傷害致死或過失致死罪責」，係避重就輕之詞，非可採取。
(二)、被告先後殺害被害人RUSDIN及DRIYANTORO等二人犯行（即上
    開事實欄二、三所示）部分：
 1、被告有持尖刀，先後刺入被害人RUSDIN及DRIYANTORO如事實
    欄二、三所示之身體部位；其後，被告遭位於機艙外左舷走
    道處之漁工SEMSAYORI 丟擲之鐵鎚擊中上嘴唇因而趴下，而
    漁工SEMSAYORI 、MUFTADI 、KAMARUDIN 即迅速逃往船艏處
    持捕魚工具自保，JENALABIDIN 及DRIYANTORO亦逃至該處會
    合等事實，業據被告於警、偵、原審及本院歷審所供承，又
    據證人SEMSAYORI 、MUFTADI 、KAMARUDIN 、JENAL ABIDIN
    各於偵查、原審及本院上訴審證述明確，此外，復有扣案如
    附表編號1 所示尖刀可佐。又被告係以附表編號1 、2 所示
    二把尖刀中之一把刺入被害人RUSDIN及DRIYANTORO等二人之
    身體一節，亦據被告於警詢供明（見警卷第9 頁、偵查卷第
    249 至250 頁、原審卷第6 頁），而附表編號1 所示尖刀上
    經警採集血跡後，送請高雄市政府警察局鑑驗結果，核與被
    害人DRIYANTORO之DNA 型別相同，此有該局97年7 月11日高
    市警鑑字第0970041495號鑑驗書可佐（見原審卷第66-68 頁
    ），足認被告係持扣案如附表編號1 所示尖刀，先後刺入被
    害人RUSDIN、DRIYANTORO身體等上開部位。
 2、本件被害人RUSDIN、DRIYANTORO之遺體，經檢察官會同法醫
    相驗，並施以解剖鑑定結果：「RUSDIN受有一個大小為8.9
    公分乘以3.5 公分之傷口，其長軸與腹部正中線交角約15至
    20度，該穿刺傷經皮下組織和腹膜進入腹腔，又貫穿肝臟右
    葉和左葉並經橫膈膜進入胸腔，再刺穿右下肺葉，另一個傷
    口則大小為8.8 公分乘以2 公分之傷口，深達皮下軟組織，
    未傷及胸骨，死因為腹腔（肝臟）及右側胸腔（肺臟）大量
    出血；DRIYANTORO則受有大小為5.6 公分乘以1.4 公分之傷
    口，部分小腸和大網膜外溢出腹腔；左側肋下緣軟骨和第九
    肋骨遭切斷，左側橫隔膜亦被切開，並剖開左腎皮質和髓質
    ，傷及腎盂，腹腔和後腹腔內有積血和血腫逾500 毫升，左
    側肋膜腔內有約350 毫升似血液之積液存留，右側肋膜有約
    150 毫升類似液體存留，死因為左腹穿刺傷併大量出血。」
    ，有臺灣屏東地方法院檢察署相驗筆錄、相驗屍體證明書、
    檢驗報告書、法務部法醫研究所解剖鑑定報告書等件附於相
    驗卷可佐。又附表編號1 所示尖刀，其刀刃長達30餘公分，
    且平時係殺魚用，此業經被告陳明在卷，則以該尖刀刺入被
    害人RUSDIN腹、胸部，會造成肝、肺等重要臟器大量出血而
    死亡，刺入被害人DRIYANTORO上腹部，會造成腸、腎等重要
    臟器大量出血而死亡，此等客觀情狀應為具有社會經驗之被
    告所明知，則被害人RUSDIN、DRIYANTORO於遭被告以上開尖
    刀刺入其等身體各部位後，確因而大量出血死亡（如上所述
    ），足證被害人RUSDIN、DRIYANTORO之死亡與被告前開以尖
    刀刺殺其等胸、腹等部位之行為間，具有相當因果關係。被
    告辯護人雖陳「被害人RUSDIN、DRIYANTORO之死亡係因路途
    遙遠，而海巡人員救治不及所致，本件如及時救治，被害人
    應不會死亡，並聲請向法務部法醫研究所及臺灣高雄地方法
    院檢察署法醫師函查其2 人死因」等情（見本院更一卷第68
    頁、88頁、95頁反面及本院更二卷第76 至77 頁）；然被告
    身為船長，顯知其行兇殺人之上開海域距離臺灣甚遠，若其
    以上開扣案尖刀刺入被害人RUSDIN、DRIYANTORO上述身體部
    位，將致其2 人大量出血死亡，此與是否因路途遙遠，而海
    巡人員救治不及所致無涉，且其2 人死因明確（如上所述）
    ，是其此部分聲請函詢一節，本院爰認已無必要。
 3、按殺人罪之成立，須於實施殺害時即具有使被害人喪失生命
    之故意，倘無積極證據足以證明行為人於下手加害時已有死
    亡之預見，雖不得僅以受傷處所是否致命部位、傷痕之多寡
    、傷勢之輕重或所持兇器是否足以戕害生命等等片斷之表徵
    ，據為認定殺人犯意之絕對標準；但對於上述客觀具體之事
    實，則仍不失為認定行為人有無殺人故意之判斷資料（最高
    法院87年度台上字第3123號判決及19年上字第718 號、48年
    台上字第33號判例意旨可參）。是殺人未遂與重傷或傷害之
    區別，應審酌當時情況，視其下手方式、兇器種類、加害部
    位、動機等綜合判斷。
  (1)案發當日被告追殺被害人RUSDIN之情況，業據被告於警、偵
    及原審自承：「我在丟棄信號彈後（被告所稱在殺害RUSDIN
    之前，曾丟擲信號彈乙情，係不實在，業如前述），就順手
    在駕駛艙內拿取1 把殺魚刀。這時RUSDIN站在機艙門口喊叫
    ，我就用左手推RUSDIN一把。RUSDIN轉身欲衝撞我時，我就
    用右手拿殺魚刀刺中RUSDIN。RUSDIN被我刺中後，轉身往後
    甲板跑，我追上又朝他刺中1 刀。」、「我看他在船長室有
    打開門我有順手先推他，然後他又往前朝著我來，我有刺他
    1 刀，我不知道他當時有無拿東西。我總共刺他2 刀。我當
    時沒有想那麼多」、「（我）轉身到駕駛室的神壇前拿了1
    把刀子，刀子拿到之後，我就馬上再轉身向RUSDIN的方向跑
    過去，這時RUSDIN正好站在船艙的中間門（此門即為案發漁
    船煙囟下方的小拉門，可以通往該漁船的輪機室），並把該
    門拉開，臉及身體都往船艙內的方向，但還沒有進去，我就
    上前用左手把他推開，我推開他之後，他又往我這邊靠過來
    ，我右手拿著魚刀就往他的身體刺下去，我刺了2 刀，他被
    我刺了之後，人就轉身往船尾跑，我就追上去」（見警卷第
    6 頁、原審聲羈字139 號卷第7 頁、偵卷第271 頁）；又證
    人SEM SAYORI、KAMARUDIN 於原審證稱「當晚在住艙內見聞
    被害人RUSDIN受傷逃往住艙朝他們大喊船長殺人」等語（見
    原審卷第78頁、79頁背面、第81頁），足見當晚被告係持扣
    案如附表編號1 所示尖刀，追趕被害人RUSDIN至機艙門口位
    置，且在RUSDIN拉開拉門，正欲逃往輪機室之際，被告以上
    開尖刀，朝RUSDIN上腹中央位置部位及右胸部位各刺入1 刀
    ，RUSDIN隨即大叫其被船長砍殺，並往第二層住艙內逃去等
    情明確。從而，被告於當時主動持上開尖刀2 把，並持續追
    趕逃跑之RUSDIN，甚至趁RUSDIN未持任何兇器無力反抗，並
    拉開拉門欲逃跑之機會，朝其胸、腹部各刺入1 刀，足徵被
    告當時對於RUSDIN之殺意至堅。
  (2)案發當日被告刺殺被害人DRIYANTORO之情況，業據被告於警
    、偵及原審自承：「然後甲板就衝出其他多名印尼漁工，我
    看見後就拿著魚刀揮舞。在當時另名印尼籍漁工DRIYANTORO
    從放置魚具的船艙跑出來，我看見後就拿魚刀朝DRIYANTORO
    刺中1 刀。」、「後來那個在船頭死亡的那個人，他從放釣
    具的地方走出來，我看他過來之後，我有嚇一跳，而且當時
    又是很暗，我就刺過去」、「這時我站在轉角處，另外一個
    死者DRIYANTORO（我叫他「二度（臺語））就正好衝出來靠
    向我，我就順手往他刺了1 刀，他卻往漁具儲藏室裡面退，
    退進去漁具儲藏室內，我便順手把漁具儲藏室的拉門拉起來
    。」（見警卷第6 頁、原審聲羈字139 號卷第7 頁、偵卷第
    271 頁），又證人MUFTADI 、KAMARUDIN 於偵查、原審證稱
    「當晚聽聞被害人DRIYANTORO受傷後有稱係船長殺他」等語
    （見偵卷第12頁、原審卷第81頁），足見當晚被告係在刺殺
    RUSDIN之後，在漁具儲藏室外附近之走道上撞見未持任何兇
    器之被害人DRIYANTORO，即隨以扣案如附表所示編號1 之尖
    刀朝DRIYANTORO左上腹部位刺入1 刀，且DRIYANTORO傷後因
    害怕而隨即逃入漁具儲藏室內。從而，被告手持上開尖刀一
    撞見DRIYANTORO，即毫無遲疑地主動朝其腹部深刺之行為，
    亦難謂被告對於DRIYANTORO並無殺意。
  (3)被告所持扣案如附表編號1 所示尖刀，刀刃長度超過30公分
    ，係金屬質地，尖銳無比一節，亦經本院更一審當庭勘驗明
    確（見本院更一卷第87頁反面），顯見該尖刀足供以致命之
    兇器無誤；且被告持尖刀刺殺被害人RUSDIN、DRIYANTORO胸
    腹部均係人體要害之處，而所造成被害人上述之死亡等情形
    ，顯見被告手持上開尖刀刺擊被害人RUSDIN、DRIYANTORO胸
    腹部使力甚深，用力至猛，殺意至堅，被告具有殺人之故意
    甚明。被告之辯護人雖稱：被告刺傷RUSDIN、DRIYANTORO後
    ，曾丟給一包止痛藥及碘酒，要KAMARUDIN 對RUSDIN等二人
    為必要之救治，倘被告有殺人之犯意，豈有予以救治之必要
    云云。然被告持銳利尖刀刺殺RUSDIN、DRIYANTORO均為身體
    要害（已如上述），縱被告於行兇後有上述丟給止痛藥及碘
    酒等情，此或係被告見被害人哀啼，一時憐憫之作為，或係
    見被害人受傷嚴重，即或以止痛藥及碘酒救治，亦於事無補
    ，所為無意義之舉，自難執此而認被告並無上開殺人之犯意
    。
 4、按刑法正當防衛乃對於現在不法之侵害，而出於防衛自己或
    他人權利之行為而言，亦即正當防衛除於客觀要件須遇有現
    在不法之侵害外，於主觀要件上須有正當防衛情勢之認識，
    即須有防衛行為事實之認識及防衛意思。而所謂防衛意思，
    包括對於正當防衛之情勢、防衛行為事實等之認識，並且出
    於防衛自己或他人權利或法益之認識（最高法院93年度台上
    字第6345判決要旨可參）。查被害人RUSDIN、DRIYANTORO等
    人遭被告持尖刀追殺之際，並未有任何攜帶兇器或傷害被告
    等行為（已如上述），而被告於警、偵及原審亦自認「當時
    確實並無看到上開被害人有持任何兇器，伊僅係擔心害怕而
    主動殺之」等情，足認被告刺斃被害人RUSDIN、DRIYANTORO
    等當時之客觀情勢，被告並無任何遭受不法之侵害，而有持
    扣案之上開尖刀刺殺上述被害人等之必要，被告自無從主張
    正當防衛之情形。至於被告曾辯：「當晚是因RUSDIN突然攻
    擊伊，伊始順手拿殺魚用之尖刀刺傷RUSDIN，之後伊又因緊
    張而陸續刺傷DRIYANTORO」云云；惟被告臉上上嘴唇部分所
    受之傷勢，係因證人SEM SAYORI於漁船左舷走道處見被告以
    上開尖刀朝被害人JENAL ABIDIN刺入時，隨手撿起1 支鐵鎚
    朝被告丟去，並正中被告之上嘴唇部位所致之事實，已據證
    人SEM SAYORI、JENAL ABIDIN於偵查、原審結證明確（見偵
    卷第10、248 頁，原審卷第76、78頁），顯見被告當晚所受
    傷勢，並非遭RUSDIN攻擊所致。況RUSDIN如有意準備攻擊被
    告，豈有未持任何兇器、亦未造成被告任何傷害之情事。再
    從RUSDIN持續逃往機艙門口位置，並拉開拉門，欲逃往輪機
    室等動作以觀，亦難認有何主動攻擊被告之態樣，是被告此
    部分辯詞，自不足採。
 5、關於被告殺害RUSDIN之動機，被告雖稱：「當時在漁船左舷
    當班之RUSDIN，因見有其他船隻經過，遂要求被告停船，被
    告不願，2 人發生爭執」，惟此部分僅有被告片面供述，並
    無其他積極證據可資佐認，尚難認係真正；審酌當時被告之
    精神狀態屬正常，有後述之鑑定報告可參，被告應無任意持
    刀刺殺RUSDIN之理，而RUSDIN又已死亡，其確實被害原因無
    從認定，故本院只能認定被告係與RUSDIN間因不明原因發生
    爭執，致萌生殺機而將RUSDIN殺害。又被告殺害DRIYANTORO
    之動機，被告雖稱以：「97年4 月27日凌晨1 時至3 時係由
    RUSDIN值班，3 時至5 時則由MUFTAD I輪值，則是日凌晨3
    時許，既非由DRIYANTORO值班或接班，乃其竟與RUSDIN同時
    出現於甲板上，因船上僅有伊一人為臺灣人，其餘均為印尼
    籍漁工，伊害怕船工造反而遭殺害，始不得已出此下策，以
    保全性命」云云，惟被告將ROID推落海中後，其他漁工於夜
    間仍照常輪值，此經證人MUFTADI 於本院上訴審證述明確（
    見本院上訴卷第83頁），且其他漁工已知被告之前有將ROID
    推落海中之舉，當會恐己再遭被告殺害，則漁工於夜間輪值
    時，另由他人陪同，免遭不測，亦屬合理；且當時RUSDIN因
    遭被告持刀刺殺而逃回第二層住艙，並大叫被船長刺殺，已
    如前述，而同為印尼籍之DRIYANTORO復聞聲前來查看，依當
    時情形，被告應係恐DRIYANTORO對其不利，始起意將其殺害
    ，亦可認定。
(三)、被告甲○○嗣於同日（97年4 月27日）凌晨3 時15分許，以
    衛星電話撥打其配偶鄭雅雲之行動電話（0000000000）告知
    漁船發生漁工造反，有人受傷，要鄭雅雲代其報案，鄭雅雲
    遂於同日4 時45分許電告東港區漁會漁業通訊電台，並由該
    電台轉向行政院海岸巡防署海洋巡防總局報案，而由海巡署
    福星艦前往救援等情，業據被告供承，並經被告配偶即證人
    鄭雅雲於本院上訴審證據明確（見本院上訴卷第133 、136
    頁），另證人劉德安（海巡署福星艦分隊長）亦於原審證述
    福星艦如何前往救援及實地勘查等情（見原審卷第289 頁反
    面-290頁），且有被告持用之衛星電話通聯記錄（見本院上
    訴卷第102 頁）及屏東縣東港區漁會98年6 月6 日函附之漁
    業通訊電台重要通報紀錄、工作紀錄（見本院上訴卷第158
    、159 、162 頁）在卷可佐。
(四)、綜上所述，被告甲○○所辯上情，均屬卸責之詞，不足採信
    。本件事證明確，被告上開殺人犯行，均堪認定。
三、論罪部分：
(一)、按在中華民國領域外之中華民國船艦或航空機內犯罪者，以
    在中華民國領域內犯罪論，刑法第3 條後段定有明文。本件
    「萬億春號」係我國屏東縣籍漁船，此有行政院農業委員會
    漁業執照在卷可考（見警卷第49頁），故核被告甲○○在中
    華民國船艦上故意殺害被害人ROID、RUSDIN、DRIYANTORO之
    行為，均係犯刑法第271 條第1 項之殺人罪。
(二)、被告甲○○先後持扣案之上開尖刀刺殺被害人RUSDIN 2刀，
    係於同一時地接續刺殺RUSDIN身體，係以一行為侵害同一法
    益，為接續犯（起訴書犯罪事實欄第15行所載「連續」者，
    尚有未洽）。
(三)、被告甲○○所犯上開數罪，犯意各別，侵害不同被害人法益
    ，應予分論併罰。被告辯護人雖主張被告對於被害人RUSDIN
    、DRIYANTORO所犯之殺人行為，係屬一行為觸犯數罪名之想
    像競合關係，應僅論以一罪云云；然被告係在上開漁船機艙
    門口刺殺RUSDIN2刀，在漁具儲藏室外走道上撞見DRIYANTO
    RO，再予以刺殺1 刀（均如上述），則被告顯有不同時、地
    之2 次殺人行為，顯非屬同一行為，自難依想像競合論以一
    罪。
(四)、按刑法第62條規定所謂未發覺，乃指犯罪事實未為有偵查犯
    罪職權之公務員所發覺，或犯罪事實雖已發覺，而犯人為誰
    尚不知者而言，但此所謂之發覺犯罪事實，只須有偵查犯罪
    職權之公務員，已知該犯罪事實之梗概為已足，無須確知該
    犯罪事實之真實內容為必要，而所知之人亦僅須知其有犯罪
    嫌疑即為犯罪業已發覺，不以確定其人為該犯罪之真兇無訛
    為必要，上訴人於警方合理懷疑其為犯罪人後，始經策動到
    案陳述，自與自首之要件不合（最高法院85年度台上字第37
    88號判決要旨可參）。本件被告甲○○辯護人雖主張被告所
    犯上開殺人等犯行合於自首要件等語，然：
 1、被告甲○○係於97年4 月20日16時許，將被害人ROID推落海
    中溺斃，屍體至今並未發現，而被告行兇後，隱瞞犯罪，並
    未向有偵查犯罪單位報案（如上所述），直至同年月27日凌
    晨3 時許，被告再持刺殺RUSDIN、DRIYANTORO及刺傷JENAL
    ABIDIN後，始以衛星電話通知其配偶鄭雅雲漁船發生漁工造
    反、有人受傷，要鄭雅雲代其報案，之後福星艦前往救援等
    情，已如前述，又證人鄭雅雲於警詢業已陳稱：他（指被告
    ）只告訴我印尼漁工造反，有印尼漁工受傷，已經全被他趕
    到前甲板，並將自己鎖在駕駛室內，叫我趕快報案，請臺灣
    的公務船去救他等語（見警卷第33頁），另證人即福星艦分
    隊長劉德安於原審結證：「接獲通知作業發生意外，有人受
    傷，要我們去救人，... 出任務之前只知道有人作業疏失受
    傷」（見原審卷第290 頁），且觀上開屏東縣東港區漁會函
    覆關於鄭雅雲女士來電通報情形，足見被告電請其配偶鄭雅
    雲報案之內容僅提及船上漁工造反，揚言殺害船長及有漁工
    受傷等情，並無言明其自身有殺害漁工之情事（見本院上訴
    卷第158 至159 頁）。從而，證人鄭雅雲嗣於本院上訴審翻
    異前詞，證稱當時伊向東港區漁會報案時，有說因漁工造反
    ，遭被告制伏而砍傷（見本院上訴卷第133 頁）云云，核與
    其前於警詢時所陳及上開屏東縣東港區漁會函覆情節不符，
    要係偏頗迴護被告之詞，自不足採。
 2、證人即福星艦分隊長劉德安於97年4 月27日下午，登上「萬
    億春號」漁船檢查時，即發現有人躺在甲板上且已死亡，有
    一外勞即以簡單英語告知其：「three people died,by the
    captian 」，且處理完傷患後，被告甲○○亦僅告知其此乃
    外勞罷工引發衝突，被告並無說他有殺人等情，業經證人劉
    德安於原審證述明確（見原審卷第290 頁），足認被告所為
    上開殺人等犯行，係漁船上其他漁工主動告知有偵查犯罪職
    權之公務員，而非被告自行或託人向有偵查犯罪職權之公務
    員坦承犯行，亦即被告係於證人劉德安合理懷疑其為犯罪人
    後，被告始坦稱其涉嫌殺人，亦即被告到案說明時，有偵查
    犯罪職權之公務員即證人劉德安已發覺本件犯罪事實，且已
    知悉被告為犯罪人，依據上開說明，被告自不符合自首之要
    件。
(五)、原審法院就被告甲○○所為上開殺人等犯行，委請專業精神
    醫療機構鑑定結果，亦認被告於上開行為當時精神狀態況未
    達「因精神障礙或其他心智缺陷，致不能辨識其行為違法或
    欠缺依其辨識而行為之能力」或「因精神障礙或其他心智缺
    陷，致其辨識行為違法或依其辨識而行為之能力，顯著減低
    」之程度，此有屏安醫院97年11月28日屏安刑鑑字第971003
    號函附之精神鑑定報告可佐（見原審卷第198-20 1 頁 ）。
    從而，被告無可適用刑法第19條規定之情形，附此敘明。
四、原判決就被告甲○○所犯上開數罪，均予論罪科刑，固非無
    見。然查：
(一)、證人JENAL ABIDIN、MUFTADI 於原審均證述其等並未親見被
    告甲○○推落ROID落海之過程（見原審卷第74頁反面、84頁
    ），顯與證人SEM SAYORI、KAMARUDIN 所證不同（如上所述
    ），原判決第9 頁之理由欄貳、一、(一)、1 所述上開4 名證
    人有關被告推ROID落海之過程證詞完全一致，自有證據上理
    由矛盾之不當。
(二)、原判決諭知扣案之上開尖刀沒收，固於事實欄認定此為被告
    甲○○所有，然於理由內並未說明其憑以認定之依據。且認
    附表編號2 之尖刀一把，亦為供殺害RUSDIN所用之物而予宣
    告沒收，均有不當。
五、被告甲○○上訴否認上開殺人等犯行及主張其係自首，指摘
    原判決不當等情，雖無理由（如上所述），惟原判決既有上
    述可議，應由本院將原判決殺人既遂及定執行刑部分撤銷改
    判。審酌被告僅因不滿被害人ROID捕撈漁獲失手，竟狠將RO
    ID推落海中致其溺斃死亡；又另因恐其餘漁工對其不利及其
    返回臺灣將遭受司法審判，竟萌對手無寸鐵之其他漁工追殺
    ，
    本件造成上開3 死之嚴重漁船喋血悲劇，被告犯罪情節及手
    段本罪無可逭，又被告犯後雖仍否認上開殺人及殺人未遂等
    犯行，但被告業已與被害漁工家屬達成和解（見原審卷第
    38-41 頁之和解書、第115 -117頁之和解證明書）等一切情
    形，量處被告各罪之刑期及併宣告禠奪公權各如主文所示。
    末查扣案如附表編號1 所示尖刀1 把，為被告於出海前購買
    為其所有一節，已據其於本院更一審供明在卷（見本院更一
    卷第87頁反面），且屬供其犯上開各罪所用之物（如上所述
    ），自應依法宣告沒收。至於扣案如附表2 、3 、4 、5 所
    示等物，因尚無證據證明與被告所犯本罪有關，自不予宣告
    沒收，附此敘明。
六、被告殺害被害人JENAL ABIDIN未遂部分，業經本院更一審判
    處罪刑，並由最高法院判決上訴駁回確定在案，附此敘明。
據上論斷，應依刑事訴訟法第369 條第1 項前段、第364 條、第
299 條第1 項前段，刑法第271 條第1 項、第37條第1 項、第38
條第1 項第2 款、第51條第3 、8 、9 款，判決如主文。
本案經檢察官林敏惠到庭執行職務。
中    華    民    國    99    年    6     月    3     日
                  刑事第一庭    審判長法  官  周賢銳
                                      法  官  施柏宏
                                      法  官  黃仁松
以上正本證明與原本無異。
如不服本判決應於收受本判決後10日內向本院提出上訴書狀，其
未敘述上訴理由者，並得於提起上訴後10日內向本院補提理由書
狀（均須按他造當事人之人數附繕本）「切勿逕送上級法院」。
中    華    民    國    99    年    6     月    4     日
                                      書記官  林家煜
附錄本件判決論罪科刑法條：
刑法第271條第1項、第2項
殺人者，處死刑、無期徒刑或10年以上有期徒刑。
前項之未遂犯罰之。
附表：
編號1 ：（即警卷第11頁照片編號1-3 所示之扣案尖刀；刀柄長
        約13.5公分、刀刃長約33公分）。
編號2 ：（即警卷第11頁照片編號1-4 所示之扣案尖刀；刀柄長
        約14公分、刀刃長約33公分）。
編號3 ：（即警卷第11頁照片編號1-1 所示之扣案尖刀；刀柄長
        約13公分、刀刃長約21.5公分）。
編號4 ：（即警卷第11頁照片編號1-2 所示之扣案尖刀；刀柄長
        約13.7公分、刀刃長約33公分）。
編號5 ：（即原審卷第19-20 頁編號2-13所示之扣案鐵鎚、碘液
        、信號彈、拖鞋，雨衣、上衣、長褲、短褲、毛巾）。

司法院資訊處製作；財團法人民間司法改革基金會備份。
